臺灣臺北地方法院民事判決
110年度原訴字第40號
原      告  薩布爾•吾固

訴訟代理人  陳文祥律師(法扶律師)
複代理人    王立中律師
被      告  沈孟勳  
                      指定送達：臺北市○○區○○○街00號0樓之0
上列當事人間請求損害賠償事件，本院於民國111年4月18日言詞
辯論終結，判決如下：
    主  文
被告應給付原告新臺幣參萬元，及自民國一百一十年七月一日起
至清償日止，按週年利率百分之五計算之利息。
原告其餘之訴駁回。
訴訟費用由被告負擔百分之五，餘由原告負擔。
本判決第一項得假執行。但被告如以新臺幣參萬元為原告預供擔
保，得免為假執行。
    事實及理由
壹、程序方面：
    按訴狀送達後，原告不得將原訴變更或追加他訴。但請求之
    基礎事實同一、擴張或減縮應受判決事項者，不在此限，民
    事訴訟法第255條第1項第2款、第3款分別定有明文。查本件
    原告起訴時原聲明：被告應給付原告新臺幣（下同）60萬元
    ，及自起訴狀繕本送達翌日起至清償日止，按週年利率5%計
    算之利息。嗣於民國110年12月6日具狀追加聲明為：㈠被告
    應給付原告60萬元，及自起訴狀繕本送達翌日起至清償日止
    ，按週年利率5%計算之利息；㈡被告應於其臉書網站個人網
    頁及臉書粉絲專頁，將附件所示之道歉聲明內容，以未限制
    閱覽權限方式置頂連續刊載一個月（見卷第145頁）；又於1
    11年4月18日具狀並當庭變更聲明第2項為：㈡被告應於其臉
    書網站個人網頁及臉書粉絲專頁，將本件判決全文，以未限
    制閱覽權限方式置頂連續刊載一個月（見卷第263頁、第267
    頁）。核原告前開所為變更、追加，係屬請求之基礎事實同
    一，自與前揭規定相符，應予准許。
貳、實體方面：
一、原告主張：被告與原告、訴外人林政彥間有訴訟及金錢糾紛
    ，被告因此心生不滿，於109年8月1日1時15分許在臺北市○○
    區○○路000○0號2樓個人工作室內，在其經營之「天德狐仙廟
    原靈狐仙居大仙粉絲專頁」（下稱系爭專頁），以公開直播
    方式發表如附表所示侵害原告名譽權之言論，貶損原告社會
    上之評價，致原告精神痛苦受有非財產上損害60萬元，為回
    復原告名譽，被告應於系爭專頁及被告之臉書網站個人網頁
    以未限制閱覽權限方式置頂連續刊載一個月本件判決全文等
    語。爰依民法第184條第1項、第195條第1項規定，提起本訴
    。並聲明：
　㈠被告應給付原告60萬元，及自起訴狀繕本送達翌日起至清償
    日止，按週年利率5%計算之利息。
　㈡被告應於其臉書網站個人網頁及系爭專頁，將本件判決全文
    ，以未限制閱覽權限方式置頂連續刊載一個月。　
二、被告則以：
　㈠附表編號1、3、4、5所示之言論，均未直指原告之姓名，亦
    無提及足以辨識為原告之相關特徵資料，一般人實難僅憑該
    內容知悉被告所指為何人，原告之社會評價並未因此受到貶
    損。且「流浪狗」之涵義為「指無人飼養或被棄養，到處流
    浪的狗。」，係一客觀描述，非屬貶損或負面評價之詞。再
    者，如附表編號3、4所示言論，縱所指為原告，然依被告直
    播前後文之內容，可知被告僅係針對「原告與被告二人間之
    金錢糾紛，原告要被告媳婦出面對質」乙節所為之個人評論
    及懷疑，客觀上當無足以貶損一般人對原告之社會評價，且
    臺灣臺北地方檢察署檢察官109年度偵字第27760號不起訴處
    分書（下稱系爭不起訴處分書）亦認定被告所言應屬對原告
    言行之意見評論及表達懷疑，難認有何真實惡意可言。
　㈡如附表編號2所示之言論，縱認被告所指對象為原告，惟此訊
    息係被告經由友人處得知，且有證據資料足使被告有相當理
    由確信「原告拿走被告通告費」乙節為真實，非無事實根據
    ，則被告所為言論應尚在言論自由保障之範圍，實無何真實
    惡意可言。
　㈢被告所為附表之言論，客觀上均不足貶損一般人對原告之社
    會評價，自不應構成對原告之侵權行為，原告請求實無理由
    。
　㈣並聲明：原告之訴駁回。
三、得心證之理由：
　　原告主張被告於系爭專頁直播時發表如附表所示言論，侵害
    原告之名譽權，致原告精神痛苦而受有非財產上損害等，被
    告固不否認曾於系爭專頁直播時為附表所示之言論，惟否認
    有侵害原告之名譽權，茲就本件爭點論述如下：
　㈠附表所示言論，是否侵害原告之名譽權？
　　按故意或過失，不法侵害他人之權利者，負損害賠償責任。
    不法侵害他人之名譽，被害人雖非財產上之損害，亦得請求
    賠償相當之金額，民法第184條第1項前段、第195條第1項分
    別定有明文。主張侵權行為損害賠償請求權之人，對於侵權
    行為之成立要件應負舉證責任（最高法院100年度台上字第3
    28號判決意旨參照）。侵害名譽權而應負侵權行為損害賠償
    責任者，須以行為人意圖散布於眾，故意或過失詆毀他人名
    譽為必要，如此始有使他人之名譽在社會評價受到貶損之虞
    （最高法院99年度台上字第1664號判決參照）。次按言論可
    分為「事實陳述」及「意見表達」，前者有真實與否之問題
    ，具可證明性，行為人應先為合理查證，且應以善良管理人
    之注意義務為具體標準，並依事件之特性分別加以考量，因
    行為人之職業、危害之嚴重性、被害法益之輕重、防範避免
    危害之代價、與公共利益之關係、資料來源之可信度、查證
    之難易等，而有所不同；後者乃行為人表示自己之見解或立
    場，屬主觀價值判斷之範疇，無真實與否可言，行為人對於
    可受公評之事，如未使用偏激不堪之言詞而為意見表達，可
    認係善意發表適當評論者，不具違法性，非屬侵害他人之名
    譽權，即不負侵權行為之損害賠償責任。
　⒈附表編號1、2、4、5部分：
　①查，證人林政彥於本院審理時具結證稱：附表編號1、2、4、
    5所示之言論就是指我和原告；原告和我曾經在同一個臉書
    粉絲團協助被告直播半年以上，也協助被告舉辦公開法會，
    每次直播完，幾乎都會舉辦祈福活動，我與原告都會在場，
    粉絲團的受眾群很多都是我的朋友、客戶，如果被告直播時
    罵我和原告，直播完後，都會有朋友問我發生什麼事，所以
    觀看被告直播的人是知道被告附表的言論是指我和原告；另
    附表編號3之言論是指我等語（見卷第211-213頁）；證人原
    育弟於本院審理時亦具結證述：附表編號1、2、4、5是在講
    原告與林政彥；因為原告、被告與林政彥之前一起直播、做
    法會，之後三人就沒有在一起做了，而被告的宮廟當時的志
    工只有原告及林政彥，所以被告的言論很明顯就是指他們二
    人；而附表編號3的言論是在講林政彥等語（見卷第214-216
    頁），由證人林政彥、原育弟前開證述可知，除附表編號3
    之言論外，觀看被告系爭專頁直播之人，應可知悉被告言論
    所指稱對象為原告，是被告抗辯其附表之言論無法特定對象
    為何人云云，並不足採。
　②次查，觀諸被告附表編號1、4、5之言論內容，提及「這一陣
    子我的事情也多，被兩隻流浪狗氣死了。」、「我覺得你們
    這個點真的是，讓人家覺得好恐怖、好變態。」「養了兩隻
    流浪狗，然後被流浪狗咬了一口的那種感覺，也許這樣的比
    喻是非常的不禮貌，但我也不得不說。」等語，被告以「流
    浪狗」、「好變態」等語指稱原告，按諸社會通念，「流浪
    狗」係將他人譬喻為動物，藉此貶低原告之人格，「變態」
    則係指人之行為反常、失常或不正常，該等指摘客觀上均足
    以貶損原告之社會評價，依上說明，足徵原告主張被告以附
    表編號1、4、5之言論公然貶抑其人格，侵害其名譽權，洵
    屬可採。
　③至附表編號2之言論，被告辯稱係其友人「Mable Chew」告知
    有關原告騙走「莫芳老師」之通告費之事，其有看到「Mabl
    e Chew」與「莫芳老師」之對話紀錄等語，並提出被告與「
    Mable Chew」之對話紀錄及「Mable Chew」與「莫芳老師」
    之對話紀錄各1紙為證（見卷第111-115頁），由上開被告與
    「Mable Chew」之訊息内容可知，「Mable Chew」確曾傳送
    「莫芳老師」與其聊天之對話紀錄擷圖予被告，其中曾提及
    「而且跟她合作的這二個人，當了我一年學生，還不指正她
    」、「合作了一年還黑走我的走了，騙我沒賺錢，什麼都沒
    分我，現在還打著大善人的招牌做大型法會，都覺得噁心」
    、「黑走我的酬勞」等情，核與被告所辯大致相符，則被告
    於附表編號2提及原告將他人通告費拿走乙節，係對其所經
    歷事項及所得理解之資訊，對於該等事項依個人價值判斷提
    出主觀、且與事實有關連之意見或評論，尚非毫無憑據之指
    摘，是原告主張被告此部分言論應成立侵權行為，不足採信
    。
　⒉至附表編號3之言論，依證人林政彥、原育弟前開證述可知，
    被告所指對象為證人林政彥，非指原告，故該言論與原告無
    關，即不足認有侵害原告名譽權之情形，原告主張構成侵權
    行為，亦不足採。
　⒊綜上，被告以附表編號1、4、5之言論指摘原告，在客觀上足
    以貶損原告之社會評價，依上說明，足徵原告主張被告以該
    等言論公然貶抑其人格，侵害其名譽權，亦屬可採。從而，
    原告依前開規定，請求被告賠償所受非財產上損害，核屬有
    據。至被告雖再以附表所示之言論業經原告對被告提起妨害
    名譽之告訴，而經臺灣臺北地方檢察署檢察官為不起訴處分
    ，並有系爭不起訴處分書為證（見卷第15-29頁），惟系爭
    不起訴處分書之認定並無拘束本院之效力，無從據為有利被
    告之認定，附此敘明。
　㈡原告得請求之慰撫金為何：　
　　按名譽權被侵害者，關於非財產上之損害，加害人雖亦負 
    賠償責任，但以相當金額為限，所謂相當，自應以實際加害
     情形與其名譽權之影響是否重大，及被害人之身分地位與
    加 害人經濟狀況等關係定之。查，原告依前開規定，請求
    被告賠償其慰撫金，核屬有據，已如前述。又原告為高中肄
    業，從事自由業，月收入約8至10萬元，109年度報稅所得約
    為七千餘元，財產總額為0元；被告則為大學肄業，月收入
    約3至4萬元，109年度報稅總額約為3萬9千餘元，財產總額
    約為6百餘萬元乙節，業經兩造各自陳明在卷，並有兩造稅
    務電子閘門財產所得調件明細表各1份附卷可憑（見卷第218
    頁及限閱卷內所附資料），爰審酌前述兩造學識、經濟狀況
    、被告不法侵害原告名譽之情節、附表編號1、4、5之言論
    造成損害原告名譽之程度，及被告於109年間即有侵害原告
    名譽權而經判決確定等一切情狀，認原告請求被告就其所為
    上開言論之不法行為，應給付原告慰撫金3萬元為適當。逾
    此範圍之請求，為無理由，應予駁回。
　㈣回復名譽之處分：
　  按名譽被侵害者，得請求回復名譽之適當處分，民法第195
    條第1項後段但書定有明文。然而，所謂適當之處分，係指
    該處分在客觀上足以回復被害人之名譽且未逾必要之範圍者
    而言。被害人之請求，是否為回復名譽所必要之適當方法，
    須斟酌行為人實際加害情節、被害人名譽受損程度、雙方身
    分、地位與行為人經濟狀況等各種情形，予以認定（最高法
    院109年度台上字第99號判決意旨參照）。本件被告係於系
    爭專頁以直播之方式為侵害原告名譽權之言論，然被告之侵
    害行為並無延續性及擴散性，與在社群網站上以圖文妨害他
    人名譽之情形，迥然不同，相比之下，原告請求被告在系爭
    專頁即被告個人臉書網頁將本判決以置頂、未限制瀏覽之方
    式刊載1個月，與加害程度不成比例，顯不適當。此外，本
    件民事判決書，依照法院組織法第83條規定，將公開於司法
    院法學資料檢索系統，供公眾閱覽，原告之名譽藉由本件判
    決之公開，應可獲得相當程度之彌補、回復。據此，原告此
    部分請求回復名譽之處分難認適當，不應准許。
　㈤末按給付無確定期限者，債務人於債權人得請求給付時，經
    其催告而未為給付，自受催告時起，負遲延責任。其經債權
    人起訴而送達訴狀，或依督促程序送達支付命令，或為其他
    相類之行為者，與催告有同一之效力；遲延之債務，以支付
    金錢為標的者，債權人得請求依法定利率計算之遲延利息；
    應付利息之債務，其利率未經約定，亦無法律可據者，週年
    利率為百分之五，民法第229條第2項、第233條第1項前段及
    第203條分別定有明文。承前所述，本件係因侵權行為所生
    之損害賠償債權，為給付無確定期限之債權，又係以支付金
    錢為標的，依上揭規定，應自被告受催告時起始負遲延責任
    。是原告請求被告給付之慰撫金3萬元，及自其起訴狀繕本
    送達翌日即110年7月1日（見卷第55頁）起至清償日止，按
    週年利率5%計算之遲延利息，亦屬有據，應予准許。
四、綜上所述，原告依民法第184條第1項前段、第195條第1項前
    段規定，請求被告給付慰撫金3萬元，及自110年7月1日起至
    清償日止，按週年利率5％計算之利息，為有理由，應予准許
    。逾此範圍之請求為無理由，應予駁回。
五、本件所命給付金額未達50萬元，依民事訴訟法第389條第1項
    第5款之規定，應依職權宣告假執行，並依同第392條第2項
    規定，依職權宣告被告預供擔保後，得免為假執行。
六、本件事證已臻明確，兩造其餘主張、攻擊防禦方法及所提證
    據，經審酌後認於本件判決結果不生影響，爰不逐一論駁，
    併此敘明。
七、訴訟費用負擔依據：民事訴訟法第79條。　　　
中　　華　　民　　國　　111  　年　　5 　 月　　23　　日
                  民事第八庭    法　官　陳威帆
以上正本係照原本作成。
如對本判決上訴，須於判決送達後20日內向本院提出上訴狀。如
委任律師提起上訴者，應一併繳納上訴審裁判費。
中　　華　　民　　國　　111 　年　　5 　　月　　23　　日
                                書記官　黃文芳
附表：被告於系爭專頁發表之言論（見卷第83頁）
編號 內容 1 這一陣子我的事情也多，被兩隻流浪狗氣死了。 2 就好像前兩天，有一個老師，他們之前跟的那個老師，有寫一篇就是說，他們兩個在我這裡呢，所有賺的錢呢，都沒有分我，然後還把我的那個通告費，意思是說把那個通告費也都拿走了這樣子。 3 你說這個心理是不是有問題。 4 我覺得你們這個點真的是，讓人家覺得好恐怖、好變態。 5 養了兩隻流浪狗，然後被流浪狗咬了一口的那種感覺，也許這樣的比喻是非常的不禮貌，但我也不得不說（屬意見表達）